臺灣板橋地方法院民事判決　　　　　　　99年度訴字第2492號
原　　　告　游信興
被　　　告　游榮三
上列當事人間請求侵權行為損害賠償事件，經本院於民國99年12
月30日言詞辯論終結，判決如下：
    主  文
被告應給付原告新臺幣壹萬元，及自民國九十九年二月十九日起
至清償日止，按年息百分之五計算之利息。
原告其餘之訴駁回。
訴訟費用由被告負擔百分之一，餘由原告負擔。
本判決第一項於原告以新臺幣伍仟元供擔保後，得假執行。惟被
告如以新臺幣壹萬供擔保，得免為假執行。
原告其餘假執行之聲請駁回。
    事實及理由
一、原告起訴主張：被告游榮三於民國97年7 月23日17時30 分
    許，在新北市○○區○○路104 巷4 號樓頂，因細故將原告
    毆打成傷，經臺灣板橋地方法院檢察署檢察官偵查起訴，並
    經鈞院98年度易字第1101號審理，爰提起刑事附帶民事訴訟
    ，依民法第184 條第1 項前段、第193 條、第195 條規定，
    請求被告應負損害賠償責任。原告請求如下：
    (一)律師費用5 萬元：原告因傷害刑事案件聘請律師，支出律
      師費用5 萬元，應由被告負責賠償。
    (二)手術費用10萬元：原告受有上開傷害應由被告賠償手術費
      10萬元。
    (三)交通及伙食費1 萬元：原告因出庭應訊，聲請暫時及通常
      保護令，偵查中、及地方法院、高等法院出庭之交通伙食
      費用1 萬元，應由被告賠償。
    (四)農業損失66萬7 千元：原告因傷受有農業損失，依農委會
      96年9 月28日補助百分之50計算，共計損失66萬7 千元（
      23,000 ×29月＝667,000），應由被告賠償。
    (五)精神慰撫金300 萬元：原告受傷受有精神上損害，請求被
      告賠償300 萬元之非財產上之損害。
    並聲明：被告應給付原告新臺幣3,820,000 元，及自97年7
    月23日起至清償日止，按年息5 ％計算之利息。訴訟費用由
    被告負擔。並願供擔保請准宣告假執行。
二、被告則以：是原告跑到被告住處，侵害被告之權利，依設置
    在新北市○○區○○路104 巷10號1 樓監視器，及被告會同
    警員至案發址拍攝照片，原告並無「臉、頸、頭皮、背部」
    受「挫傷」傷害之跡象。原告請求被告負損害賠償責任，並
    無依據。爰聲明：請求駁回原告之訴。訴訟費用由原告負擔
    。如受不利判決，願供擔保請准免為假執行。
三、原告主張之上開事實，已據提出診斷證明書、身心障礙手冊
    、醫療費用收據、律師費用收據、存摺影本、臺灣高等法院
    99年度上易字第2046號刑事判決等為證，惟為被告所否認，
    並以前開情詞置辯。經查：
（一）本件被告游榮三與原告游信興間就位於新北市○○區○○
      路104 巷10號房地之產權歸屬，素有爭執，於97年7 月23
      日17時30分許，因游信興不滿游榮三自行僱請鐵工王德淳
      、王榕儀父子2 人在上開房地4 樓及5 樓頂丈量尺寸，準
      備裝設鐵門及遮雨棚，以致心生不滿，乃立即持手機拍照
      及錄影存證，同時向前加以阻攔，游榮三見狀亦向前阻止
      游信興進行拍照及錄影，雙方乃發生口角衝突，詎其2 人
      竟又分別基於傷害之犯意，不僅以徒手相互推擠及拉扯，
      造成雙方各自均因遭到推擠而後退，致分別撞擊後方之椅
      子及燒紙錢鐵桶，此間因游榮三不滿游信興一再持手機逼
      近，甚至於撞及其胸部及手肘等處，竟又接續先前傷害之
      犯意，以徒手毆打游信興頭部、頸部等處，最終造成游信
      興受有頭皮及頸部挫傷、背挫傷等傷害；游榮三則受有左
      側胸部挫傷瘀腫、左肘挫傷瘀腫及右膝挫傷等傷害，原告
      與被告二人經臺灣板橋地方法院檢察署檢察官以97年度偵
      字第26 634號起訴，經本院刑事庭以98年度易字第1101號
      分別判處被告游榮三拘役40日，原告游信興拘役30日，如
      易科罰金均以新台幣1000元折算1 日。經兩造上訴後，臺
      灣高等法院以99年度上易字第2046號駁回兩造之上訴確定
      ，此經本院依職權調取臺灣板橋地方法院檢察署97年度偵
      字第26634 號偵查卷及本院98年度易字第1101號刑事卷宗
      核閱屬實，並有原告所提之臺灣高等法院99年度上易字第
      2046號刑事判決在卷可按（見本院卷第50頁至51頁）。
（二）雖被告辯稱被告並未有傷害原告之行為云云，然查原告游
      信興於警詢時已明確指稱：當時伊欲至5 樓外陽台前去制
      止王姓父子，游榮三見狀由陽台入內把伊推倒，致撞擊到
      客廳椅子造成背挫傷，之後伊又到陽台告訴王姓父子無權
      丈量，這時游榮三就跑過來伊面前，用手腕攻擊伊胸口，
      再出拳打伊的頭，又朝伊左臉頰用力打一巴掌等語；其後
      於本院刑事庭準備程序時又明確供稱：伊在用手機拍照時
      ，游榮三從陽台外面跑進來打我巴掌，同時又推我讓我撞
      到藤椅，我就摔倒等語（見本院刑事庭98年度易字第1101
      號卷98年5 月14日準備程序筆錄），其先後所述主要情節
      大致相當，且所述受傷部位，核與財團法人天主教耕莘醫
      院永和分院98年8 月24日耕永醫字第980873號函附游信興
      病歷資料所載「頭、頸、背部挫傷」之情形大致相當。又
      本院刑事庭審理時，當庭勘驗原告（刑事案件告訴人兼被
      告）游信興於偵查中所提出現場錄音光碟之結果，其內容
      核與游信興於偵查中所提出之譯文（參見偵一卷第96頁）
      大致相符，此間亦可清楚聽聞被告游榮三以徒手毆擊告訴
      人（兼被告）游信興之身體所發出之明顯聲響，亦經本院
      刑事庭認定明確，並有現場錄音光碟1 片附於偵查卷內可
      憑，堪予佐證原告游信興所指確有遭被告游榮三毆打身體
      之真實性。再徵諸被告游榮三於偵查中曾供稱：當時有推
      擠、推撞等語（見臺灣板橋地方法院檢察署97年度偵字第
      26634 號偵查卷第77頁），嗣於本院刑事庭審理時亦自承
      ：游信興用手機撞伊手肘，因為伊不給他拍照，他又推撞
      伊胸部，致伊腳撞到燒金紙的鐵桶，伊有用手去擋等語（
      見本院刑事庭98年度易字第1101號卷第38頁），及證人王
      德淳、王榕儀於警詢時亦均明確指證：他們2 人有相互拉
      扯的行為等語（見臺灣板橋地方法院檢察署97年度偵字第
      26634 號偵查卷第17頁、19頁、21頁及22頁），本院綜上
      事證，堪信被告游榮三除有上開以徒手毆打原告游信興之
      行為外，並有與之相互推擠拉址等肢體衝突，致原告游信
      興身體受有傷害之情事。
（三）被告游榮三雖又辯稱：原告當時並沒有受傷之跡象云云；
      然查；本院刑事庭審理時，證人即天主教耕莘醫院永和分
      院主治醫師姚逸興到庭具結證稱：「（辯護人問：你對這
      個病患當初就診的情形是否記得？）我是法院函調病歷時
      才又調病歷回憶這件事，我印象中病人是因為他的主訴，
      我才依病理學檢查，受手觸診，確實有受傷之情形，當時
      病人並無明顯出血、瘀青之情形，所以我評估只是挫傷，
      挫傷的原因可能很多，因為我不在現場，無法寫明原因，
      一般是要明顯的出血、瘀青才會拍照存證。」、「（辯護
      人問：你在上開函文記載診斷：頭頸背部受傷，是否當初
      你的病歷即為如此記載？）是。」、「（辯護人問：你說
      你對上開部位都有觸診？）是。」、「（辯護人問：《請
      提示偵卷第102 頁之診斷證明書》，第102 頁之診斷證明
      書記載臉、頭皮及頸之挫傷、背部挫傷，但對於醫院回函
      給法院的診斷證明書卻無臉部受傷之記載，是否因為你對
      病患的診斷是因為病患的主訴不同，所以你兩份診斷證明
      書的記載也不同？）這部分是透過醫院的診療系統提出，
      臉及頭部的診斷碼都是920 ，所以我們如果輸入診斷碼，
      就會有並列出該些受傷的部位。而回函貴院的部分是另外
      打字，所以並無列出臉部受傷的部位。被害人實際受傷的
      部位只有頭部，並無臉部。病人主訴是一回事，但是我們
      必須要確實檢查。」、「（辯護人問：上開偵卷第103 頁
      之診斷證明書，科主任部分是否你蓋的章？）是。」、「
      （辯護人問：這份看診資料，寫明97年7 月24日，跟上開
      第102 頁之診斷證明書相差一天，為何診斷是頭部外傷、
      左肩挫傷及耳鳴，為何有此不同？）頭臉部外傷部分我剛
      才提過，左肩挫傷部分的診斷證明書不是我開立的，開立
      診斷證明書的是另一位醫師，肩膀的位置很廣，可以包含
      前面鎖骨、側面的肩關節及背後的肩胛骨，所以我看我第
      一次的診斷紀錄，可能告訴人受傷部位是背部與肩膀交集
      的地方。耳鳴部分可能是後來才有的，因為我有跟游信興
      說過，頭部受傷會有後續性的腦出血併發症，建議他如果
      不舒服，要回來給腦神經外科作診療，偵卷第103 頁之診
      斷證明書，即為腦神經外科所開之診斷證明書。」等語（
      見本院98年度易字第1101號卷98年12月1 日審判筆錄），
      由證人之證述，堪信原告游信興於案發後經外科主治醫師
      姚逸興親自以病理學進行檢查、觸診之結果，確實受有頭
      部、頸部及背部挫傷之傷害，從而有關本件原告游信興受
      傷診斷證明書之製作，並非僅依原告游信興片面主訴受傷
      之情形而已，被告游榮三所辯，尚無可採。原告主張其受
      有上開之傷害，尚堪予採信。是本件原告受有傷害，係被
      告之不法侵權行為所致，且原告之損害與被告之行為間有
      相當因果關係。
四、按因故意或過失，不法侵害他人之權利者，負損害賠償責任
    。又不法侵害他人之身體、健康、名譽、自由、信用、隱私
    、貞操，或不法侵害其他人格法益而情節重大者，被害人雖
    非財產上之損害，亦得請求賠償相當之金額。民法第184 條
    第1項前段、第195條第1 項分別定有明文。本件被告因上開
    故意傷害行為，致原告受有上述之傷害，原告自得依上開規
    定請求被告負賠償之責。茲將原告請求賠償之各項損害，分
    項析述如下：
  (一)律師費用部分：原告主張就本件傷害刑事案件，其聘請律師
    費用50,000元，應由被告賠償其損害云云，固據其提出律師
    收據1 紙為證，惟按「損害賠償之債，以有損害之發生及有
    責任原因之事實，並二者之間，有相當因果關係為成立要件
    。故原告所主張損害賠償之債，如不合於此項成立要件者，
    即難謂有損害賠償請求權存在。」（最高法院七十二年度台
    上字第三四三三號判決要旨參照）。又所謂相當因果關係，
    係指依經驗法則，綜合行為當時所存在之一切事實，為客觀
    之事後審查，認為在一般情形上，有此環境，有此行為之同
    一條件，均發生同一之結果者，則該條件即為發生結果之相
    當條件，行為與結果間即有相當因果關係；反之，若在一般
    情形上，有此同一條件存在，而依客觀之審查，認為通常不
    發生或不必皆發生此結果者，則該條件與結果並不相當，不
    過為偶然之事實而已，其行為與結果間即無相當因果關係可
    言。查，本件原告固因傷害刑事案件聘請律師而支出費用50
    ,000元，然係屬原告主張權利而為支出，與被告之侵權行為
    所造成之損害間，尚難認有相當因果關係，是原告請求被告
    賠償律師費用，不應准許。
  (二)手術費用部分：原告主張其因本件傷害而受有手術費10萬元
    之損害，應由被告賠償云云，雖據提出財團法人佛教慈濟綜
    合醫院醫療費用收據9 紙為證，然為被告所否認，經查：本
    件傷害侵權行為，係發生於97年7 月23日，而原告所提出之
    醫療費用收據則均為99年1 月至5 月間所為支出醫療費用，
    有該收據日期可稽，距案發已隔1 年4 月，無法證明係本件
    傷害所為支出，原告此部分之請求，不應准許。
  (三)交通及伙食費部分：原告主張因出庭應訊，及聲請暫時及通
    常保護令，支出交通伙食費用1 萬元，應由被告賠償云云，
    惟未提出有此部分支出之證據，且未能證明係因本件傷害侵
    權行為而為支出，是原告此部分之請求，並無理由。
  (四)農業損失部分；原告主張因傷受有農業損失，依農委會96年
    9 月28日補助百分之50計算，共計損失66萬7 千元（23,000
    ×29月＝667,000 ），應由被告賠償云云。惟為被告所否認
    ，原告此部分並未舉證證明其確受有此損害，其此部分之請
    求，亦無依據，不應准許。
  (五)精神慰撫金部分：
    本件原告因遭被告毆打受有前述傷害，受此打擊，精神上必
    感受痛苦，其請求非財產上之損害，洵屬有據。查原告之學
    歷為高中肄業，本件發生前從事農作，有房屋、土地各1 筆
    及汽車2 輛、田賦收入等財產總額約435 萬元，被告游榮三
    高中畢業，公司負責人，有房屋4 筆、土地2 筆、汽車1 輛
    及田賦收入等財產總額約1552萬元，此經兩造陳述在卷，並
    經本院依職權調取兩造之稅務電子閘門財產所得調建明細表
    附卷可參，本院審酌兩造之身分、地位、經濟能力、教育程
    度、原告所受傷害及痛苦程度等情節，認原告請求被告賠償
    之非財產上損害，以1 萬元為適當，原告請求300 萬元，核
    屬過高，超過部分，不應准許。
五、從而，原告依民法侵權行為之法律關係，於請求被告給付10
    ,000元，及自99年2 月19日（刑事附帶民事起訴狀送達翌日
    ，寄存送達自寄存之日起，經10日發生效力）起至清償日止
    ，按年息百分之5 計算之利息之範圍內，為有理由，應予准
    許；逾此部分之請求，為無理由，應予駁回。兩造均陳明願
    供擔保，請准宣告假執行或免為假執行，核原告勝訴部分，
    尚無不合，爰酌定相當金額分別准許之。至原告敗訴部分，
    其假執行之聲請失所附麗，應併予駁回。
六、本件事證已臻明確，兩造其餘主張、陳述及所提之證據暨攻
    擊防禦方法，經本院審酌後，認均與本案判斷結果無影響，
    毋庸再予一一審酌，附此敘明。
七、結論：原告之訴為有一部理由，一部無理由，依民事訴訟法
    第79條、第390條第2項、第392條第2項，判決如主文。
中    華    民    國   100    年    1     月    13    日
                  民事第三庭    法  官  林錫凱
以上正本，係照原本作成。
如對本判決上訴，須於判決送達後20日內向本院提出上訴狀。如
委任律師提起上訴者，應一併繳納上訴審裁判費。
中    華    民    國   100    年    1     月    13    日
                                書記官  羅麗娟